臺灣士林地方法院刑事判決　　　　　　　　　　　　　九十三年度訴字第三五四號
　　公　訴　人　臺灣士林地方法院檢察署檢察官
　　被　　　告　甲○○
　　指定辯護人　公設辯護人姜惠如
右列被告因偽造文書案件，經檢察官提起公訴（九十二年度調偵字第三一五號），經
本院訊問被告後，被告為認罪之答辯，本院合議庭裁定，由受命法官行簡式審判程序
，判決如左：
    主  文
甲○○連續行使偽造私文書，足以生損害於他人，處有期徒刑玖月。
    事  實
一、甲○○之岳母闕格於民國（以下同）八十七年三月五日，以其女闕芳珠、闕婉寧
    （此二人均另為不起訴處分）名義為共同會首，在臺北市○○路○段一一八巷八
    弄二號四樓闕格之住處，邀集丙○○等人成立互助會，會員連會首共五十五會，
    約定每會新臺幣（下同）二萬元，採內標方式標會，會首於八十七年三月五日收
    取首期合會金後，自同月三十日開始首次標會，嗣後於每月二十日下午在上址標
    會一次，另於每年六月及十二月各加標一次，該互助會原均由闕格負責主持，迨
    其於八十八年十月間去世後，該互助會均由甲○○負責標會、收取標金及交付得
    標會款等作業，嗣甲○○因遭他人倒會致資金周轉困難，竟基於意圖為自己不法
    之所有之概括犯意，連續於附表所示之標會日期，在上址利用標會時會員未能全
    數到場之機會，先後四次冒用會員勉仔、吳進宗、許建青、鄭炳星之名義，在標
    單上擅自偽造該等會員如附表所示之出標金額，並指明該標單係何會員所投標而
    參與投標，且均以最高金額得標（標單於開標後丟棄而滅失），嗣即向被冒標會
    員及其他活會會員誆稱該會係由某會員得標，使該互助會之活會會員陷於錯誤，
    而交付會款予其收受，總計詐得會款約一百六十一萬三千一百元，足以生損害於
    被冒標會員及其他活會會員。迨九十年十月二十日，該會未開標即宣布停標倒會
    時，應僅存四個活會，然經會員查證竟仍有八會活會後，始悉上情。
二、案經丙○○、丁○○、乙○○、己○○、戊○○提出告訴暨由台北縣政府警察局
    汐止分局報告臺灣士林地方法院檢察署檢察官偵查起訴。
    理  由
一、前揭冒標會款之犯罪事實，業經被告甲○○於警訊、偵、審時均坦承不諱，核與
    告訴人丙○○、丁○○、乙○○、己○○、戊○○及告訴代理人闕潘阿幼指訴情
    節，及同案被告闕芳珠、闕婉寧於警訊、偵查中所陳及證人吳進宗、吳鄭麗芬、
    鄭炳星證述之情節大致相符，並有互助會單及分期清償協議書各一紙在卷可資佐
    證，被告之自白與事實相符，本案事證明確，被告甲○○犯行洵堪認定，應依法
    論科。
二、按民間互助會，除有特別約定外，僅係會首與會員訂立之契約，會員與會員間並
    無法律關係存在，而已得標會員（即死會會員），依據其與會首間之契約，無論
    何人得標，均有按期繳交會款之義務，並無被詐欺之問題，故會首冒名盜標，其
    詐欺所得之款，應僅限於被冒標會員及未得標會員繳納之會款。次按民間互助會
    之標單，其記載之內容通常為欲投標會員之姓名及一定之金額，或標單上雖僅寫
    金額而未寫會員之姓名，然已指明該標單係何會員所投標，而參與投標，依習慣
    或特約，足以表示該投標之會員願以標單上所載之金額為其競標之利息，應屬刑
    法第二百二十條第一項以私文書論之準私文書。是本件被告甲○○四次偽填如附
    表各編號所示之標息並指明被冒標人，偽造他人之標單並加以行使參與競標並得
    標，使不知情之活會會員陷於錯誤，而遵期繳交會款，核其所為，係犯刑法第二
    百十六條、第二百十條、第二百二十條第一項之行使偽造準私文書罪及同法第三
    百三十九條第一項之詐欺取財罪嫌。其偽造會員「勉仔」、「吳進宗」、「許建
    青」、「鄭炳星」之署押為偽造準私文書之部分行為，偽造準私文書之低度行為
    又為行使偽造準私文書之高度行為所吸收，均不另論罪。被告甲○○以一詐欺行
    為向不詳多數之活會會員及被冒標者詐欺，係以一行為觸犯數罪名，為同種想像
    競合犯，應依刑法第五十五條之規定，從一重處斷。又其先後四次行使偽造準私
    文書、詐欺取財之犯行，均時間緊接，犯罪構成要件相同，顯均係基於概括犯意
    而反覆為之，應依連續犯規定論以一罪，並加重其刑。而其所犯前開詐欺取財與
    行使偽造準私文書二罪間，具方法結果之關係，為牽連犯，應依刑法第五十五條
    之規定，從較重之行使偽造準私文書罪處斷。爰審酌被告之品行、犯罪之動機、
    目的、手段、所詐得之金額達一百六十餘萬元，致被害人多年辛苦儲蓄所得，一
    夕間追討無門，所生損害非輕，且犯後雖坦承犯行並與被害人達成和解，有書立
    分期清償協議書，然至今都無力按期清償等一切情狀，爰量處如主文所示之刑。
    至被告歷次偽造之準私文書「標單」，業於投標後棄置而滅失，既無從證明該標
    單仍然存在，故不另為沒收之諭知，併此敘明。
據上論斷，應依刑事訴訟法第二百七十三條之一第一項、第二百九十九條第一項前段
，刑法第五十六條、第二百十六條、第二百十條、第三百三十九條第一項、第五十五
條，罰金罰鍰提高標準條例第一條前段，判決如主文。
本案經檢察官林聰良到庭執行職務
中　　　華　　　民　　　國　　九十三　　年　　　八　　　月　　三十一　　日
                                    臺灣士林地方法院刑事第一庭
　　                                    法  官  張  國  棟
右正本證明與原本無異。
如不服本判決，應於判決送達後十日內，向本院提出上訴狀。
                                        書記官  何  子  傑
中　　　華　　　民　　　國　　九十三　　年　　　八　　　月　　三十一　　日
附表：
┌──┬──────┬─────┬───────┬────────────
│編號│  冒標日期  │被冒標之會│    標息      │  詐欺活會會員金額
│    │            │員        │              │
├──┼──────┼─────┼───────┼────────────
│ 一 │八十八年十二│勉仔、吳進│              │15800*（28+1後所加者即為
│    │月二十日    │宗、許建青│  四千二百元  │被冒標人數）=
│    │            │、鄭炳星中│              │四十五萬八千二百元
│    │            │之一人    │              │
├──┼──────┼─────┼───────┼────────────
│ 二 │八十九年一月│同右      │              │15300*（27+2）=
│    │二十日      │          │  四千七百元  │四十四萬三千七百元
├──┼──────┼─────┼───────┼────────────
│ 三 │八十九年三月│同右      │  四千五百元  │15500*（25+3）=
│    │二十日      │          │              │四十三萬四千元
├──┼──────┼─────┼───────┼────────────
│ 四 │八十九年十二│同右      │  四千六百元  │15400*（14+4）=
│    │月二十日    │          │              │二十七萬七千二百元
└──┴──────┴─────┴───────┴────────────
附錄本判決論罪科刑依據之法條：
中華民國刑法第二百一十條
 (偽造變造私文書罪)
  偽造、變造私文書，足以生損害於公眾或他人者，處五年以下有期徒刑。
中華民國刑法第二百一十六條
 (行使偽造變造或登載不實之文書罪)
  行使第二百十條至第二百十五條之文書者，依偽造、變造文書或登載不實事項或使
登載不實事項之規定處斷。
中華民國刑法第三百三十九條第一項：
 (普通詐欺罪)
  意圖為自己或第三人不法之所有，以詐術使人將本人或第三人之物交付者，處五年
以下有期徒刑、拘役或科或併科一千元以下罰金。
